【裁判字號】    95,上訴,1708
【裁判日期】    950823
【裁判案由】    偽造文書等
【裁判全文】
臺灣高等法院臺中分院刑事判決        95年度上訴字第1708號
上  訴  人  台灣台中地方法院檢察署檢察官
上  訴  人
即  被  告  甲○○
上列上訴人因被告偽造文書等案件，不服臺灣臺中地方法院94年
度訴字第3864號中華民國95年6月6日第一審判決（起訴案號：臺
灣臺中地方法院檢察署94年度偵續字第125號） ，提起上訴，本
院判決如下：
    主  文
原判決撤銷。
甲○○行使偽造私文書，足以生損害於他人，處有期徒刑肆月，
如易科罰金，以參佰元折算壹日。緩刑參年。甲○○應依附件和
解筆錄所示內容，履行約定。臺北銀行民國 92年6月30日提款金
額新臺幣陸萬伍仟元之取款憑條上偽造之「丙○」簽名壹枚沒收
。
    事  實
一、甲○○自民國 92年2月間起，借住在其友人丙○所租住之臺
    中市○○路○段263巷2 樓房屋，詎其竟基於意圖為自己不法
    所有及行使偽造私文書之犯意，於 92年6月30日，趁丙○去
    上班不在屋內之際，竊取丙○所有放在該屋內之身分證、臺
    北銀行臺中分行存摺（帳號詳卷）、印鑑章等物，得手後，
    旋於當日13時52分許，持至臺中市○○○路○段160號臺北銀
    行臺中分行，填寫丙○欲提領新臺幣（下同）六萬五千元存
    款之取款憑條一張，並在取款憑條存戶簽章欄內偽造丙○之
    簽名一枚、以所竊得之丙○印鑑章盜蓋印文二枚，以偽造該
    張取款憑條，偽造完成後，即與存摺一起交給該銀行之承辦
    人員辦理提款事宜，以行使該張偽造之取款憑條，該銀行已
    成年之承辦人員，因陷於錯誤，以為丙○確有領款之意思，
    遂將所提領之款項全部交給甲○○，足以生損害於臺北銀行
    臺中分行及丙○。甲○○取得款項後，為掩人耳目，復將所
    竊得之丙○身分證、存摺、印鑑章等物放回前揭房屋內，並
    即刻搬離該房屋。嗣經丙○於 92年7月18日發現存款短少，
    而報警循線查獲甲○○。
二、案經臺中市警察局第一分局報請臺灣臺中地方法院檢察署檢
    察官偵查起訴。
    理  由
一、訊據被告甲○○固坦承於前揭時間，持被害人丙○之存摺、
    印鑑章、身分證至臺北銀行臺中分行提領丙○之存款六萬五
    千元，並在取款憑條上填寫提領日期、帳號、丙○姓名、以
    丙○印鑑章蓋用印文等事實，惟矢口否認有竊盜、偽造文書
    、詐欺取財之意思，辯稱：伊與丙○原為男女朋友關係，當
    天是因為丙○趕著去上班，伊將丙○載去上班後，丙○將存
    摺、印鑑章、身分證及已經寫好提領金額六萬五千元之取款
    憑條交給伊，拜託伊代為提領存款，伊將錢領回來後，連同
    存摺等物都已全部交給丙○；丙○一直隱瞞其已婚之身分，
    直到當天伊在丙○的身分證上，看到丙○已有配偶，而於丙
    ○下班時質問她，兩人因此發生爭吵，伊才搬離丙○的住處
    云云。
二、本院查：
  (一)被告甲○○於前揭時間，持被害人丙○之存摺、印鑑章、身
    分證至臺北銀行臺中分行提領丙○之存款六萬五千元，並在
    取款憑條上填寫提領日期、帳號、丙○姓名，以丙○印鑑章
    蓋用印文等事實自白不諱，並有該取款憑條一紙、被告領款
    時遭監視器錄攝後翻印之照片二張及丙○之前揭銀行帳戶出
    入明細等資料附卷可稽。
  (二)被告辯稱：係受丙○之委託領款，且於當日將領得之款項交
    付丙○云云，然為丙○所否認，參酌：
  (1)被告於93年4月8日在檢察官偵訊中陳稱：「（問：丙○為何
    要你去領錢？）答：她要搬家，由二樓搬到三樓，她要領錢
    繳房租，要我幫她領錢」云云。惟丙○與賴媛子所訂立租期
    自92年7月1日起至93年7月1日止之房屋租賃契約書載：保證
    金七千元，每月租金三千五百元，丙○於 92年6月24日給付
    七千元，於92年7月1日給付三千五百元，此有該租賃契約書
    在卷可佐（偵續卷第12～13頁） ，且丙○於92年6月24日從
    前揭銀行帳戶中提領一萬元（參前揭銀行帳戶出入明細）。
    足徵丙○於92年7月1日前因搬家而須繳納之房租為一萬零五
    百元，丙○已自行從前揭銀行帳戶內提領一萬元，其顯無拜
    託被告再代為提領六萬五千元以繳納房租之必要甚明。
  (2)被告於95年3月6日經原審法院緝獲時在原審訊問中陳稱：「
    （問：92年6月30日下午1點52分，以朋友丙○名義到銀行領
    六萬五千元？）答：有去提領，但我是與丙○一起去，丙○
    是我女友」「（問：為何丙○自己不進去領？）答：我不知
    道」「（問：取款條上的簽名是何人簽的？）答：是她簽的
    ，是她拿給我的，取款條上的金額提領人均已寫好」「（問
    ：領到六萬五千元交予何人？）答：她，我們後來去買家電
    」云云（原審卷第43～44頁筆錄）。顯見被告經原審法院緝
    獲時之陳述與其後來在原審及本院準備程序及審理中之前揭
    辯詞不一致，再核諸證人丙○於 95年5月19日在原審具結證
    稱：「（問：那段時間妳有無買什麼貴重的東西？）答：都
    沒有，我要搬到四樓的時候，房租都交好了」等語，可確定
    被告經緝獲時之陳述均屬虛偽，而其果真受丙○之託代為提
    領款項，理應自始至終陳述如一，為何於被緝獲時猶須設詞
    卸責？
  (3)被告於原審法院行準備程序時，陳稱：「丙○說她上班來不
    及，她在提款單上寫好六萬五千元整（國字及阿拉伯數字）
    後交給我．．六月三十日領錢回來後，我發現他的身分證上
    面有配偶，我就問丙○為什麼騙我，我們就爭吵分手」等語
    ，然被告嗣於本院審理時改稱：伊搬進去丙○住處不久，就
    看到該張提款單放置在丙○之化妝台上云云，前後兩歧，且
    參酌原審法院丙○當庭書寫相關之文字，其字跡與取款憑條
    上之筆跡經比對結果，迥然不同 （原審卷第112頁），足見
    該取款憑條上之金額並非丙○所寫甚明。
  (4)被告另於原審辯稱：「有一天有一個叫魯孝亞的人被我抓到
    與丙○睡在一起，我覺得我被他們設計的」及「丙○既於92
    年7月10日有存入一萬五千四百七十八元，怎會到92年7月18
    日才發現存款被盜領」云云，然查：I丙○之警詢筆錄載有
    ：「（問：妳對本案有何意見？）答：我事後也很後悔我的
    行為，已取得魯孝亞的諒解，我願意將刷卡的錢還給銀行，
    請給我自新的機會，能夠從輕處分」等文字，然丙○在原審
    法院證稱：其並不認識魯孝亞之人等語；而證人即丙○製作
    上開警詢筆錄之警員黃凱慶於 95年5月19日在原審法院具結
    證稱：「（問：提示丙○警詢筆錄第6頁最後一行及第7頁第
    一行有提到魯孝亞這一段是不是丙○說的？）答：不是，那
    是我從電腦調之前其他案件筆錄出來改，這兩行忘記刪掉」
    「（問：關於魯孝亞這部分跟本案有無關係？）答：沒有」
    等語，顯見被告於原審法院委任律師閱卷後（閱完卷即解除
    委任），發現丙○之警詢筆錄有一段之記載，而以前詞胡亂
    指訴，足見其情虛。II另丙○於 95年5月19日原審審理時具
    結證稱：「（問：臺北銀行帳戶中有一筆 92年7月10日存入
    一萬五千四百七十八元，這筆是什麼錢？）答：是我的薪水
    」「（問：薪水是否時間一到雇主就會直接撥入帳戶？）答
    ：是的」等語，此核諸丙○之前揭銀行帳戶出入明細顯示：
    於92年2月15日、3月8日、4月10日、5月10日、6月10日、7
    月10日均各有一筆一萬五千四百七十八元之款項存入，且於
    92年6月30日提領六萬五千元後，接著於92年7月10日存入一
    萬五千四百七十八元，於 92年7月18日提領三千元，足見丙
    ○稱 92年7月10日存入之一萬五千四百七十八元係雇主直接
    轉入之薪水應該為真，而薪水既由雇主自動轉入，丙○若未
    提領或對帳，自無法得知其帳戶內存款之實際變動情形，是
    以其謂係直至92年7月18日提款 （三千元）時才發現存款短
    少，顯非虛假。
  (5)丙○之前揭銀行出入明細顯示：自 92年2月間起至92年12月
    17日止，除該筆六萬五千元外，每次提領之金額，除兩次一
    萬元外，其餘均為數千元，足見該筆六萬五千元之提款，與
    丙○平常提款習慣差異極大。另本件丙○係因發現存款短少
    後，於 92年7月23日報警，由警察陪同至臺北銀行臺中分行
    調借錄影帶，才發現係被告所為 （偵卷第7頁之丙○警詢筆
    錄）。茲丙○果真原有委託被告提領本件款項，於事後故意
    誣指被告盜領，則其自可直接指名對被告提出告訴，自無再
    至銀行調閱錄影帶確認提領人之必要。
    綜上所述，本院認丙○所述均無矛盾之處，且與事實、經驗
    法則相符，應堪採信，而被告所辯則前後不一，與事理不符
    ，且胡亂編陳，顯係卸責之詞，不足憑採。本件事證明確，
    被告犯行應堪認定。
三、本件被告持丙○之存摺等物至臺北銀行臺中分行詐領存款後
    ，復將該存摺等物放回丙○租住之房屋內，雖似屬無不法所
    有意圖之使用竊盜行為，惟被告以該存摺等物詐提存款，已
    減損該存摺所表彰之經濟價值，亦即已使丙○之存款因之減
    少，是以被告即使是以用後返還之意思取用丙○之存摺等物
    ，亦應構成竊盜罪（最高法院86年度台上字第4976號判決參
    照）。又按取款憑條係存款人表示欲向金融機構提領其帳戶
    內款項之文書，屬私文書，被告偽造後並持以行使交由臺北
    銀行臺中分行承辦人員辦理提款之行為，足以使臺北銀行臺
    中分行受有對於客戶資料管理失其正確性之損害，並使丙○
    受有財產減少之損害。核被告所為，係犯刑法第320條第1項
    之普通竊盜罪、第216條行使第210條之偽造私文書罪、第33
    9條第1項之詐欺取財罪。被告偽造丙○之署押及盜蓋丙○真
    正印章在取款憑條之行為，為偽造取款憑條之階段行為，而
    偽造取款憑條之低度行為應為行使之高度行為所吸收，均不
    另論罪。被告所犯三罪間，依修正刪除前刑法第五十五條（
    詳見後述）之規定有手段目的之牽連犯關係，屬裁判上一罪
    ，應從一重之行使偽造私文書罪處斷。
四、原審就被告論罪科刑固非無見，惟查刑法業以中華民國九十
    四年二月二日總統華總一義字第09 400014901號令修正公布
    第1～3、5、10、11、15、16、19、25～27、第四章章名、2
    8～31、33～38、40～42、46、47、49、51、55、57～59、6
    1～65、67、68、74～80、83～90、91-1、93、96、98、 99
    、157、182、220、222、225、229-1、231、231-1、 296-1
    、297、315-1、315-2、316、341、343條條文；增訂第40-1
    、75-1條條文；刪除第56、81、94、97、267、322 、327、
    331、340、345、350條條文；並自九十五年七月一日施行。
    被告行為後，其應適用之相關法律已有變更，茲就與本案適
    用有關之條文，比較說明如下：
  (一)法定刑中罰金刑部分：
    刑法第三十三條第五款業經修正公布，修正後刑法第三十三
    條第五款規定「罰金：新臺幣一千元以上，以百元計算之」
    ，與修正前刑法第三十三條第五款規定「罰金：（銀元）一
    元以上」不同。比較新舊法結果，以修正前即行為時法較有
    利於被告，故依刑法第二條第一項前段規定，本案關於刑法
    第三百二十條第一項、第三百三十九條第一項之法定刑罰金
    部分，自應適用行為時之法律即修正前刑法第三十三條第五
    款規定決定其罰金部分之法定刑。
  (二)法定刑中罰金刑提高標準之新舊法適用：
    被告行為後，刑法施行法第一條之一於九十五年六月十四日
    經以華總一義字第09500085181 號令修正公布增訂。修正增
    訂之刑法施行法第一條之一規定「中華民國九十四年一月七
    日刑法修正施行後（按指九十五年七月一日），刑法分則編
    所定罰金之貨幣單位為新台幣。九十四年一月七日刑法修正
    時，刑法分則編未修正之條文定有罰金刑者，自九十四年一
    月七日刑法修正施行後，就其所定數額提高為三十倍。但七
    十二年六月二十六日到九十四年一月七日新增或修正之條文
    ，就其所定數額提高為三倍」。而本件被告所犯上開規定有
    罰金刑，且為刑法分則編未修正之條文而定有罰金刑者；於
    刑法施行法第一條之一修正增訂前，其貨幣單位為銀元，罰
    金刑之提高標準應適用罰金罰鍰提高標準條例第一條之規定
    「依法律應處罰金、罰鍰者，就其原定數額得提高為二倍至
    十倍。」而再依現行法規所定貨幣單位折算新臺幣條例第二
    條規定「現行法規所定金額之貨幣單位為圓、銀元或元者，
    以新臺幣元之三倍折算之」，比較新舊法適用之結果，其關
    於法定刑為罰金部分之提高標準，新舊法均無不利之情形，
    故依刑法第二條第一項前段規定，本案關於刑法第三百二十
    條第一項、第三百三十九條第一項之法定刑罰金提高標準部
    分，自應適用行為時之法律即罰金罰鍰提高標準條例第一條
    之規定。
  (三)易科罰金折算標準部分：
    修正公布施行之刑法第四十一條第一項前段則規定：「犯最
    重本刑為五年以下有期徒刑以下之刑之罪，而受六個月以下
    有期徒刑或拘役之宣告者，得以新臺幣一千元、二千元或三
    千元折算一日，易科罰金。」比較修正前後之易科罰金折算
    標準，以九十五年七月一日修正公布施行前之規定，較有利
    於被告，則應依刑法第二條第一項前段，適用修正前刑法第
    四十一條第一項前段規定，定其折算標準。
  (四)牽連犯部分
    刑法第五十五條後段關於牽連犯之規定業已刪除，是被告犯
    後法律已有變更，而本件被告於舊法時期所犯之偽造文書、
    竊盜、詐欺取財等罪，依新法應各別多次論斷之結果（即數
    罪併罰），其刑度顯較修正前應依刑法第五十五條後段之規
    定以從一重之偽造文書罪為重，經比較新舊法結果，應依刑
    法第二條第一項之規定，適用有利於被告之法律，即適用被
    告行為時之修正前刑法第五十五條牽連犯之規定，從一重之
    偽造文書罪處罰。
  (五)犯罪在新法施行前，新法施行後，緩刑之宣告，應適用新法
    第七十四條之規定 （最高法院95年度第8次刑事庭會議參照
    ）依上開理由，被告上訴，否認犯罪為無理由；檢察官未及
    考量被告已於本院審理時與告訴人丙○達成和解，並已為部
    分金額之賠償，而以被告未為任何賠償，認原審量刑過輕，
    提起上訴亦屬無據，然原判決既未及為上開新舊法之比較適
    用，尚有未洽，應撤銷改判。爰審酌被告犯罪之動機、手段
    、所生危害，其與告訴人間關係密切，利用此項密切之關係
    為本件犯行，犯後飾詞卸責，惟已與告訴人達成和解賠償部
    分損失等一切情狀，量處如主文所示之刑，並諭知易科罰金
    之折算標準。復查，被告未曾因故意犯罪而受有期徒刑以上
    刑之宣告，有臺灣高等法院被告前案紀錄表附卷可查，被告
    既已於本院審理期間與告訴人丙○達成和解，其內容詳如附
    件和解筆錄所示，經此教訓，當知警惕，應無再犯之虞，爰
    併宣告緩刑三年。本院斟酌全案情節，命被告依附件和解筆
    錄所示內容，履行和解約定，被告如有違反且情節重大者，
    依刑法第七十五條之一第一項第四款之規定，撤銷緩刑宣告
    ，執行宣告刑。另被告在臺北銀行 92年6月30日提款金額六
    萬五千元之取款憑條上偽造之丙○簽名一枚，依刑法第 219
    條規定，應併予宣告沒收，至該偽造之取款憑條，業由被告
    交給臺北銀行臺中分行以提領丙○之存款，已屬該銀行所有
    ，非被告所有，且其上盜蓋之丙○印文為真正，均無從併予
    宣告沒收，附此敘明。
五、據上論結，應依刑事訴訟法第三百六十九條第一項前段、第
    三百六十四條、第二百九十九條第一項前段，刑法第二條第
    一項、第二百十六條、第二百十條、第三百三十九條第一項
    、（修正刪除前）第五十五條、（修正前）第四十一條第一
    項前段、第二百十九條、第七十四條第一項第一款、第二項
    第三款、第三項，罰金罰鍰提高標準條例第一條前段、（修
    正前）第二條，判決如主文。
本案經檢察官乙○○到庭執行職務。
中    華    民    國    95    年    8     月    23    日
              刑事第四庭  審判長法  官  洪  耀  宗
                                法  官  江  德  千
                                法  官  劉  登  俊
上列正本證明與原本無異。
如不服本判決應於收受送達後十日內向本院提出上訴書狀，其未
敘述上訴之理由者並得於提起上訴後十日內向本院補提理由書（
均須按他造當事人之人數附繕本）。
                                書記官  粘  銘  環
中    華    民    國    95    年    8     月    24    日
                                                      Ｒ
附件：
臺灣高等法院臺中分院和解筆錄         95年度附民字第153號
原      告  丙○    住台中縣沙鹿鎮鎮○路永福巷4號
被      告  甲○○  住台中縣大里市○○路141巷1號
上列當事人間95年度上訴度第1708字（95年度附民字第153號）
因偽造文書等附帶民事訴訟案件於中華民國95年8月9日上午10時
50分，在本院刑事第四法庭和解成立茲記其大要如下：
出席職員如左：
    審判長法  官  洪耀宗
      陪席法  官  江德千
      受命法  官  劉登俊
          書記官  粘銘環
          通  譯  陳姿秀
到庭和解關係人：
          原  告  丙○
          被  告  甲○○
和解成立內容：
一、被告願給付原告新台幣七萬元，除當庭給付新台幣兩萬元外
    ，其餘五萬元，自九十五年九月起至九十六年一月止於每月
    十五日給付新台幣一萬元，一期不履行視為全部到期。
二、原告其餘請求拋棄。
上列筆錄當庭交關係人閱覽／朗讀並無異議後簽名。
                                原  告  丙      ○
                                被  告  甲  ○  ○
中    華    民    國    95    年    8     月    9     日
                    臺灣高等法院臺中分院刑事第四庭
                                書記官  粘  銘  環
                          審判長法  官  洪  耀  宗
上列正本證明與原本無異。
                                書記官  粘  銘  環
中    華    民    國    95    年    8     月    14    日


司法院資訊處製作；財團法人民間司法改革基金會備份。
